【裁判字號】    93,重上更(一),156
【裁判日期】    950516
【裁判案由】    確認法定抵押權不存在
【裁判全文】
臺灣高等法院民事判決             93年度重上更(一)字第156號
上  訴  人  元乙營造股份有限公司
法定代理人  丙○○
訴訟代理人  彭志傑律師
視同上訴人  喜騰紙管股份有限公司
法定代理人  乙○○
                        號
被 上 訴人  台灣中小企業銀行股份有限公司
法定代理人  羅澤成
訴訟代理人  張俊傑律師
上列當事人間確認法定抵押權不存在事件，上訴人對於中華民國
91年5月31日臺灣桃園地方法院91年度重訴字第215號第一審判決
提起上訴，經最高法院第1次發回更審，本院於95年4月25日言詞
辯論終結，判決如下：
    主  文
原判決關於確認上訴人元乙營造股份有限公司，對視同上訴人喜
騰紙管股份有限公司坐落於桃園縣楊梅鎮○○○○段一八之四九
地號上，門牌號碼為桃園縣楊梅鎮○○里○○路二一號之建物，
於擔保新台幣壹仟參佰肆拾貳萬貳仟壹佰肆拾貳元範圍債權之法
定抵押權不存在部分廢棄。
右廢棄部分，被上訴人在第一審之訴駁回。
第一、二審及發回前第三審訴訟費用由被上訴人負擔。
    事實及理由
壹、程序方面：
一、本件被上訴人於原審以元乙營造股份有限公司（下稱元乙公
    司）、喜騰紙管股份有限公司（下稱喜騰公司）為被告，請
    求確認元乙公司對喜騰公司坐落於桃園縣楊梅鎮○○○○段
    18－49地號上門牌號碼為桃園縣楊梅鎮○○里○○路21號之
    建物（下稱系爭建物）法定抵押權不存在，應認訴訟標的對
    元乙公司、喜騰公司必須合一確定，則原審為被上訴人勝訴
    之判決，元乙公司提起上訴，依最高法院52年度臺上字第19
    30號判例意旨「有利益於共同訴訟人或不利益於共同訴訟人
    ，係指於行為當時就形式上觀之」，元乙公司上訴之效力及
    於未提起上訴之喜騰公司，爰併列喜騰公司為上訴人。
二、本件被上訴人之法定代理人，於本院本次審理中之94年10月
    變更為甲○○，95年1 月間變更為羅澤成，有公司變更登記
    表、台灣中小企業銀行第10屆董事會第132 次常務董事會會
    議議事錄附卷可稽（見本院更(一)2 卷88－92、134、135頁）
    ，茲據其具狀聲明承受訴訟，經核於法並無不合，應予准許
    。又視同上訴人喜騰公司經合法通知，未於言詞辯論期日到
    場，核無民事訴訟法第386 條所列各款情形，爰依被上訴人
    聲請，由其一造辯論而為判決，均先予敘明。
三、依89年4月26日修正施行前之舊民法第513條之規定取得之法
    定抵押權，不待登記即生效力，而在同一標的物上，如有意
    定抵押權與法定抵押權併同存在時，實務見解認為應依各抵
    押權成立生效之先後決定次序。上訴人元乙公司主張系爭法
    定抵押權存在，係基於系爭建物之新造，被上訴人設定之意
    定抵押權係登記於系爭建物建築完成之後，若上訴人元乙公
    司之系爭法定抵押權存在，其受償次序將優於被上訴人之意
    定抵押權，然系爭建物拍賣底價為25,607,000元（見原審卷
    第88頁），元乙公司就系爭法定抵押權之債權金額主張為13
    ,422,142 元（見本院更(一)2卷113頁），而被上訴人對喜騰
    公司之債權為57,433,466元，已據本院調閱原法院90年度執
    字第5946號執行卷宗審閱卷附被上訴人對喜騰公司之強制執
    行聲請狀及附表無訛（影本見本院重上字卷第280頁以下）
    ，則系爭法定抵押權之存否，將使被上訴人基於意定抵押權
    第一順位優先受償之地位有受侵害之危險，此項危險得以對
    於上訴人元乙公司、視同上訴人喜騰公司之確認判決除去，
    則被上訴人對本案自具有即受確認判決之法律上利益，其為
    本件之起訴，與民事訴訟法第247條之規定相符。
乙、實體方面：
一、被上訴人主張：視同上訴人喜騰公司於民國86年9 月間提供
    其所有坐落桃園縣楊梅鎮○○○○段18－49地號土地設定抵
    押權以為向被上訴人融資借款之擔保，嗣於87年11月19日又
    追加上開土地上新建完成門牌號碼為同鎮○○路21號之系爭
    建物為共同擔保，並於同年12月21日出具切結書聲明系爭建
    物無法定抵押權與承攬報酬存在。詎另一上訴人元乙公司於
    88年3 月16日喜騰公司之債權人會議，竟申報對系爭建物有
    新台幣（下同）13,422,142元之承攬報酬債權存在，進而於
    89年間以對系爭建物有22,388,040元之承攬報酬及法定抵押
    權存在為由，聲請法院裁定准許拍賣系爭建物，並以同一金
    額聲明參與分配，而該法定抵押權究否存在影響被上訴人權
    益甚鉅，亦有即受確認判決之法律上利益等情。爰求為確認
    元乙公司對喜騰公司所有坐落於桃園縣楊梅鎮○○○○段18
    －49地號上門牌號碼為桃園縣楊梅鎮○○里○○路21號之建
    物法定抵押權不存在之判決（原審為被上訴人勝訴之判決。
    上訴人元乙公司對原判決關於確定擔保13,422,142元債權之
    法定抵押權不存在部分，聲明不服）。並答辯聲明：上訴駁
    回。
二、上訴人元乙公司則以：上訴人元乙公司於86年9 月20日以總
    價28,163,040元（含稅）向另一上訴人喜騰公司承攬系爭建
    物之新建工程，惟該工程款中，除由被上訴人將上訴人喜騰
    公司所貸借之款項直接匯給上訴人元乙公司1310萬元外，另
    喜騰公司簽發用以給付工程款之10紙支票（合計950萬元）
    ，均未獲兌現，加計喜騰公司尚未簽發支票給付之工程款為
    3,922,142元（已扣除喜騰公司主張應扣除之遲延扣款1,64
    0,898元），合計喜騰公司尚欠元乙公司之工程款為13,422,
    142元，是元乙公司對系爭建物至少有13,422,142元之法定
    抵押權存在等語，資為抗辯。並上訴聲明：(一)原判決關於確
    認上訴人元乙公司，對視同上訴人喜騰公司坐落於桃園縣楊
    梅鎮○○○○段18之49地號上，門牌號碼為桃園縣楊梅鎮○
    ○里○○路21號之建物，於擔保13,422,142元範圍內之債權
    之法定抵押權不存在部分廢棄。(二)右廢棄部分，被上訴人在
    第一審之訴駁回。
三、視同上訴人喜騰公司未於言詞辯論期日到庭，亦未提出書狀
    作何聲明及陳述。
四、被上訴人主張喜騰公司於86年9 月以前開土地，向被上訴人
    融資貸款3,340萬元，並於86年9月20日與元乙公司簽訂工程
    契約書，總價26,821,943元（含稅為28,163,040元），被上
    訴人將建築融資1500萬元，直接匯予元乙公司，喜騰公司於
    87年12月21日出具切結書，聲明前開不動產無法定抵押權與
    承攬報酬存在，則元乙公司對系爭建物之法定抵押權自不存
    在等之事實，固據被上訴人提出協助中小企業紮根專案貸款
    契約書2份暨借據5份、跨行電匯證明聯2 份、喜騰公司切結
    書、借據、債權會議資料、元乙公司債權申報書2張、工程
    契約書、建築執照與使用執照各2 份、原法院88年重訴字第
    378號支付命令暨裁定書2張、付予元乙公司轉讓予竹企龜山
    支票2 張、原法院89年度拍字1314號裁定書暨確定證明書影
    本、元乙公司參加分配聲請書、原法院90年度執字第5946號
    拍賣公告影本、原法院88 年度執字第16479號債權憑證等為
    證（見原審卷第9 頁以下），惟上訴人元乙公司則辯稱其對
    喜騰公司尚有13,422,142元債權存在。茲本件應審究者，為
    系爭法定抵押權所擔保之債權即工程款，視同上訴人喜騰公
    司是否已全部清償完畢？即上訴人元乙公司對視同上訴人喜
    騰公司是否尚有13,422,142 元之工程款債權存在？查：
  (一)視同上訴人喜騰公司為興建坐落桃園縣楊梅鎮○○○○段18
    －49地號土地上門牌號碼為桃園縣楊梅鎮○○里○○路21號
    之系爭建物，於86年9 月20日與上訴人元乙公司簽訂有工程
    契約書，工程總價（含營業加值稅）為28,163,040元之事實
    ，有喜騰公司與元乙公司簽訂之工程契約書附卷足稽（見本
    院重上字卷第150－160頁）。上開契約承包總金額26,821,9
    43元係不含營業加值稅，依加值型及非加值型營業稅法第2
    條第1款「營業稅之納稅義務人如左：一銷售貨物或勞務之
    營業人。．．．．」、第14條「營業人銷售貨物或勞務，除
    本章第2節另有規定外，均應就銷售額，分別按第7條或第10
    條規定計算銷項稅額，．．．．銷項稅額，指營業人銷售貨
    物或勞務時，依規定應收取之營業稅額。」之規定，系爭工
    程契約之營業稅納稅義務人為上訴人元乙公司，納稅義務人
    於銷售勞務時，須依規定收取營業稅額，則上訴人元乙公司
    須向視同上訴人喜騰公司收取營業稅額，前開契約所載不含
    營業加值稅之26,821,943元加營業加值稅後為28,163,040元
    ，是上訴人元乙公司稱上開工程契約工程總價（含營業加值
    稅）為28,163,040元，核無不符。
  (二)按稱承攬者，謂當事人約定，一方為他方完成一定之工作，
    他方俟工作完成，給付報酬之契約，民法第490 條定有明文
    。經查，本件上訴人元乙公司與視同上訴人喜騰公司簽訂之
    工程契約，核其性質為承攬，而本件工作物即系爭建物已完
    成，有系爭建物之使用執照附卷足考（見原審卷第50、51頁
    ），依前開規定，視同上訴人喜騰公司自有給付報酬之義務
    ，倘被上訴人主張喜騰公司已清償該承攬報酬，則應由被上
    訴人負舉證之責。
  (三)查視同上訴人喜騰公司於87年12月21日固書立切結書，記載
    「切結事項．．．．貳、對提供抵押物之建築物，聲明與所
    有得享有法定抵押權之承攬人（包括建造或為該建築物之重
    大修繕之人）間就上開承攬關係所生之債務已全部清償完畢
    ，並無任何法定抵押權存在」，有該切結書在卷可憑（見原
    審卷第22頁）。然該切結書係喜騰公司單方面所具，且被上
    訴人亦自認「被告（即視同上訴人）喜騰紙管股份有限公司
    於87年12月21日出具切結書，聲明前列不動產（即系爭建物
    ）無任何法定抵押權與承攬報酬存在，原告（即被上訴人）
    於88年2月10日依其切結書對前列不動產重新核估價值，再
    予撥貸柒佰萬元」，有被上訴人起訴狀所載可參（見原審卷
    第5頁），即被上訴人係因視同上訴人喜騰公司書立之上開
    切結書，而對系爭不動產重新核估價值，始於88年2月10 日
    再撥貸700萬元予喜騰公司（見原審卷23頁之借據），則喜
    騰公司係因欲取得增貸，而書立前開切結書，然被上訴人未
    就該切結書內容予以查證，僅以該切結書遽謂系爭建物之承
    攬人就承攬關係所生之債務已全部清償完畢，進而主張承攬
    人已無任何法定抵押權存在云云，即無可採。又被上訴人縱
    誤信喜騰公司所立切結書所載內容為真正（按切結書日期為
    87年12月21日，喜騰公司簽發之支票票載發票日為88年2 月
    28日以後－見本院重上字卷第30頁，加上喜騰公司扣抵違約
    金等，就債務是否已全部清償容有誤會之情形），亦屬被上
    訴人與喜騰公司間之關係，被上訴人仍不得以喜騰公司上開
    切結書遽主張元乙公司對喜騰公司已無工程款債權。
  (四)被上訴人另辯稱：上訴人元乙公司請求喜騰公司給付1,390
    萬元工程款一案，業經駁回元乙公司之訴確定，足證元乙公
    司對喜騰公司已無工程款債權存在云云。然查，上訴人元乙
    公司以喜騰公司積欠工程款1,390 萬元為由，聲請核發支付
    命令，經原法院以88年度促字第34311 號核發支付命令，喜
    騰公司聲明異議，嗣因逾期未補繳裁判費，經原法院88年12
    月28日以88年度重訴字第378 號裁定駁回上訴人元乙公司之
    訴，業經本院調閱上開民事卷宗審閱無訛（元乙公司支付命
    令聲請狀影本見本院重上字卷第259－262頁、支付命令、喜
    騰公司聲明異議狀、原法院命元乙公司補繳裁判費裁定、駁
    回元乙公司之訴裁定影本，見本院重上字卷第272－278頁）
    。是上開裁定非經終局判決，僅係以原告即上訴人元乙公司
    未補繳裁判費欠缺訴訟條件而以裁定駁回，即無拘束力可言
    ，自不能作為上訴人元乙公司對系爭建物無法定抵押權存在
    之認定依據。是被上訴人以元乙公司對喜騰公司給付工程款
    一案遭裁定駁回主張元乙公司對喜騰公司已無工程款債權，
    即非可採。
  (五)另原判決事實欄就視同上訴人喜騰公司之陳述，雖載「被告
    元乙營造股份有限公司確實對伊公司就系爭建物無法定抵押
    權之存在。」（見原判決事實欄三、被告喜騰紙管股份有限
    公司方面：(二)陳述，本院卷第6頁背面），然原審於91年5月
    29日言詞辯論期日，上訴人元乙公司未到庭，喜騰公司到庭
    ，其所為之聲明陳述為：「請求駁回原告之訴及其假執行之
    聲請，訴訟費用由原告負擔。確實元乙公司對我們公司無抵
    押權。」，有原審言詞辯論筆錄在卷可考（見原審卷第100
    頁），喜騰公司所陳述者為元乙公司對喜騰公司無抵押權，
    非無法定抵押權。且依被上訴人所提出之前開第18－49地號
    土地登記謄本及其上門牌號碼桃園縣楊梅鎮○○路21號建物
    登記謄本他項權利部分所載，上訴人元乙公司就上開土地、
    建物確無抵押權存在，有該等登記謄本附卷足考（見本院重
    上字卷第120頁以下，系爭土地、建物之抵押權人為被上訴
    人、賴瑞芳、中國國際商業銀行股份有限公司）。被上訴人
    又舉賴瑞芳之戶籍謄本，依該戶籍謄本所載，賴瑞芳改名為
    賴俊瑋，係元乙公司之法定代理人丙○○之子（見本院重上
    字卷第120頁），然不惟丙○○與其子賴俊瑋係不同個人，
    即上訴人元乙公司與其法定代理人丙○○亦屬不同權利義務
    主體，被上訴人所舉賴瑞芳戶籍謄本與本件無涉。前述視同
    上訴人喜騰公司於原審所為上訴人元乙公司對喜騰公司無抵
    押權之陳述，核與事實相符，乃原判決將喜騰公司之陳述曲
    解為喜騰公司承認元乙公司對喜騰公司無法定抵押權，認喜
    騰公司對被上訴人之主張不爭執，而為被上訴人勝訴之判決
    ，亦有未當。被上訴人舉前開喜騰公司所立之切結書、原法
    院88年度重訴字第378號裁定及喜騰公司於原審之陳述，主
    張上訴人元乙公司對系爭建物之法定抵押權不存在云云，非
    屬可採。
  (六)況，被上訴人將喜騰公司之建築融資貸款，以匯款人喜騰公
    司名義，電匯予上訴人元乙公司設於竹企龜山00000000000
    號帳戶，以支付本件工程款之款項僅為570萬元、740萬元，
    合計1,310萬元，有兩造不爭執真正之電匯申請書證明聯二
    紙在卷可稽（見原審卷20、21頁，本院重上字卷166、167頁
    ）。至被上訴人雖辯稱：其係將喜騰公司之建築融資貸款1,
    500萬元全部撥款匯入上訴人元乙公司於竹企之帳戶云云，
    並提出之1,500萬元之借據為證（見原審卷5頁）。惟該借據
    係視同上訴人喜騰公司向被上訴人借款1,500萬元之借據，
    無由證明被上訴人將喜騰全部貸借款項1,500萬元全部電匯
    予上訴人元乙公司。至超過1,310萬元部分（即190萬元），
    被上訴人既未舉證證明已電匯上訴人元乙公司，空言所辯，
    自不足採。
  (七)另視同上訴人喜騰公司雖另簽發聯邦商業銀行龍潭分行面額
    各95萬元支票10紙（合計950 萬元）予上訴人元乙公司以支
    付部分工程款，惟該10紙支票均退票未獲兌付，為喜騰公司
    所不爭執，並有喜騰公司之上訴理由狀附卷足按（見本院重
    上字卷223頁），復有上訴人元乙公司於喜騰公司召開債權
    人會議時之債權申報書在卷可按（見本院重上字卷29－31
    頁），又該10紙支票均退票未獲兌付，亦經本院前審查明屬
    實，有記載：「主旨：本行客戶喜騰紙管股份有限公司，帳
    號000000000於民國88年3月26日已公告為拒絕往來戶，貴院
    函查之支票票號UC0000000至UC0000000號共十紙均未兌付」
    之聯邦商業銀行91年9月20聯龍潭字第0156號函及附件查
    詢單、拒絕往來戶備查簿在卷可參（見本院重上字卷87－90
    頁）。是喜騰公司交與元乙公司清償承攬報酬之支票既未兌
    現，則喜騰公司此950萬元之承攬報酬債務自尚未消滅。又
    上訴人元乙公司雖曾持上開票號UC0000000號至UC0000000號
    共5 紙支票向銀行貼現，但該公司係基於與銀行間之權利質
    權法律關係而取得款項，並非銀行代喜騰公司給付工程款，
    且向銀行貼現之5 紙支票屆期提示均遭退票，而被上訴人又
    未能舉證證明喜騰公司已贖回支票，則被上訴人徒以支票為
    無因證券主張上訴人元乙公司已受償該950萬元，亦非可採
    。至上訴人元乙公司持以向銀行貼現並經兌領之2紙支票（
    付款人、受款人及發票人依序為被上訴人內壢分行、元乙公
    司及喜騰公司，面額各100萬元），有支票影本2紙附卷可稽
    （見本院重上字卷191、195頁），則係用以支付87年2月1日
    之追加工程款，有喜騰公司與上訴人元乙公司於87年2月1日
    另簽訂之工程契約書及喜騰公司之上訴理由狀在卷可憑（見
    本院重上字卷161、223頁）。被上訴人雖辯稱：該2 紙支票
    係喜騰公司支付發票日為87年1月5日、86年11月5 日，發票
    內容分別為辦公室鋼構組裝完成與地下室基礎完成部分之工
    程款云云。然查，該2紙發票之交易金額皆為1,126,522元，
    與前開2紙支票金額不符，被上訴人上開所辯，委無足採。
  (八)被上訴人雖辯稱：上訴人元乙公司聲請核發支付命令時主張
    之未付之工程款數額為1,390萬元；聲請拍賣抵押物時，主
    張未付之工程款為222,388,040元；於本件又主張未付之工
    程款為13,422,142元，前後所述之法定抵押權債權數額均不
    同云云。查，上訴人元乙公司主張其請求之未付工程款數額
    前後不一，係因遲延扣款之計算方式及被上訴人代為給付之
    金額計算有誤，或誤將追加工程之工程款計入法定抵押權之
    範圍等語，姑不論上訴人元乙公司所述是否屬實，其於本件
    主張之未付工程款數額，既未逾其前所主張之數額，而被上
    訴人又無法舉證證明喜騰公司就系爭建物之承攬報酬已給付
    完畢，自不能因上訴人元乙公司主張之未付工程款數額即法
    定抵押權之債權數額前後不一，即謂上訴人元乙公司對喜騰
    公司已無工程款債權存在。故被上訴人上開所辯，亦不足採
    。
  (九)綜上，系爭工程款總價28,163,040元（含稅），扣除被上訴
    人以喜騰公司名義電匯之1,310萬元，及喜騰公司主張之遲
    延扣款1,640,898元後，喜騰公司尚未給付上訴人元乙公司
    之工程款為13,422,142元，為喜騰公司所不爭執（見本院重
    上字卷223頁），從而，上訴人元乙公司主張對系爭建物有1
    3,422,142元之法定抵押權存在，堪信為真實。
五、按承攬之工作，為建築物或其他土地上之工作物或為此等工
    作物之重大修繕者，承攬人就承攬關係所生之債權，對於其
    工作所附之定作人之不動產，有抵押權，民法第513條定有
    明文。本件上訴人元乙公司與喜騰公司之工程契約書名稱為
    ：楊梅廠房新建工程（見本院重上字卷150頁），則上訴人
    元乙公司承攬之工作為建築物，而上訴人元乙公司因系爭建
    物之承攬關係對視同上訴人喜騰公司尚有工程款債權13,422
    ,142 元，有如前述，則上訴人元乙公司就承攬關係所生之
    債權，對於系爭建物即有前述法定抵押權存在。
六、綜上所述，被上訴人據以提起本訴，請求確認上訴人元乙公
    司，對視同上訴人喜騰公司坐落於桃園縣楊梅鎮○○○○段
    18之49地號上，門牌號碼為桃園縣楊梅鎮○○里○○路21號
    之建物，於擔保13,422,142元範圍內之債權之法定抵押權不
    存在，於法無據，應予駁回。原審就此部分為上訴人敗訴之
    判決，尚有未洽，上訴人及視同上訴人上訴意旨指摘此部分
    原判決不當，求予廢棄改判，為有理由，應由本院予以廢棄
    ，改判如主文第二項所示。
七、本件事證已臻明確，兩造其餘攻擊、防禦方法及所為之立證
    ，經審酌後，認與判決之結果不生若何影響，無再逐一予以
    論究之必要，併予敘明。
八、據上論結，本件上訴為有理由，依民事訴訟法第450條、第
    79條、第85條第1項前段，判決如主文。
中    華    民    國    95    年    5    月    16     日
                  民事第五庭  審判長法  官  林丁寶
                                    法  官  陳博享
                                    法  官  蔡芳齡
正本係照原本作成。
如不服本判決，應於收受送達後20日內向本院提出上訴書狀，其
未表明上訴理由者，應於提出上訴後20日內向本院補提理由書狀
（均須按他造當事人之人數附繕本）上訴時應提出委任律師或具
有律師資格之人之委任狀；委任有律師資格者，另應附具律師資
格證書及釋明委任人與受任人有民事訴訟法第466條之一第一項
但書或第二項（詳附註）所定關係之釋明文書影本。
中    華    民    國    95    年    5     月    19    日
                                    書記官  蔡錦輝
附註：
民事訴訟法第四百六十六條之一（第一項、第二項）：
對於第二審判決上訴，上訴人應委任律師為訴訟代理人。但上訴
人或其他法定代理人具有律師資格者，不在此限。
上訴人之配偶、三親等內之血親、二親等內之姻親，或上訴人為
法人、中央或地方機關時，其所屬專任人員具有律師資格並經法
院認為適當者，亦得為第三審訴訟代理人。


司法院資訊處製作；財團法人民間司法改革基金會備份。
